【裁判字號】    99,台上,4872
【裁判日期】    990805
【裁判案由】    貪污等罪
【裁判全文】
最高法院刑事判決            九十九年度台上字第四八七二號
上  訴  人  台灣高等法院台南分院檢察署檢察官
上  訴  人
即  被  告  甲○○
上  訴  人  乙○○
上 列一 人
選任辯護人  蔡清河律師
            王東山律師
上  訴  人  丙○○  男民國○○年○月○○日生
                    身分證統一編號：Ｚ000000000
                    住台灣省嘉義縣新港鄉○○村○○路140
                    巷28號
選任辯護人  黃昭雄律師
上列上訴人等因被告等貪污等罪案件，不服台灣高等法院台南分
院中華民國九十八年十二月二十二日第二審判決（九十八年度上
訴字第八三０號，起訴案號：台灣嘉義地方法院檢察署九十七年
度偵字第八七六０、八八０二號，九十八年度偵字第三四０、三
六四、七二九號，九十八年度偵瀆字第六號），提起上訴，本院
判決如下：
    主  文
原判決關於甲○○共同犯對主管事務圖利，伍罪，共同犯行使公
務員登載不實文書，伍罪，及被訴自民國九十六年十二月十四日
起至九十七年二月四日止，侵占大發企業社收購回收廢棄物價金
無罪部分；乙○○共同犯對主管事務圖利，伍罪，及共同犯行使
公務員登載不實文書，伍罪部分；暨丙○○部分，均撤銷，發回
台灣高等法院台南分院。
其他上訴駁回。
    理  由
一、撤銷（即甲○○共同犯對主管事務圖利罪，五罪，共同犯行
    使公務員登載不實文書罪，五罪，及被訴自九十六年十二月
    十四日起至九十七年二月四日止，侵占大發企業社收購回收
    廢棄物價金無罪部分；乙○○共同犯對主管事務圖利，五罪
    ，共同犯行使公務員登載不實文書罪，五罪部分；以及丙○
    ○對於違背職務之行為，收受賄賂罪）部分
(一)、本件原判決認定：、上訴人乙○○、甲○○於九十六年至
九十七年間，均於嘉義縣新港鄉公所任職，為編制內清潔隊員，
乙○○尚兼任清潔隊班長，負責協助清潔隊隊長紀金榮督導、調
派隊員工作，甲○○尚負責管理新港鄉清潔隊回收廢棄物儲存場
（下稱儲存場），負責變賣回收廢棄物之工作，二人均係依法令
服務於地方自治團體所屬機關，而具有法定職務權限之公務員。
依行政院環境保護署公布之「回收廢棄物變賣所得款項提撥比例
及運用辦法」及新港鄉公所製定之「嘉義縣新港鄉資源回收廢棄
物變賣所得款項保管使用要點」規定，乙○○、甲○○經手回收
廢棄物變賣所得款時，應如數解繳新港鄉公所。九十七年三月間
，新港鄉公所清潔隊回收廢棄物變賣收購事宜，由黃生發（經第
一審判處罪刑確定）任負責人之「舜大有限公司」（下稱舜大公
司）得標，約定每日回收廢棄物由雙方會同過磅計重，置放於儲
存場，經分類後，資源回收物資由舜大公司清運，無法回收之雜
質由新港鄉公所清除，每月底雙方核對累計總重、計價，採一次
結算貨款，由舜大公司於隔月七日內以現金或支票繳至新港鄉公
所公庫。嗣協議改由舜大公司派司機駕駛車輛，不定期至儲存場
將回收廢棄物載回舜大公司分類。甲○○承辦回收廢棄物變賣事
宜，原應會同舜大公司之司機，在儲存場內將欲變賣之回收廢棄
物磅重後，由甲○○開立三聯式「估價單」公文書，一聯自行存
查，一聯交由舜大公司，一聯交予新港鄉清潔隊內勤文書業務承
辦人林佳成（經第一審判處罪刑確定），林佳成再與黃生發按月
核對回收廢棄物總重後，再由舜大公司員工依核對結果製作「新
港鄉清潔隊資源回收成果月報表」，據以向新港鄉公所繳納前一
月收購回收廢棄物之價金。詎乙○○竟於九十七年五月間，向林
佳成稱黃生發係新港鄉清潔隊隊長之好友，要透過「以多報少」
方式關照舜大公司，遂指示有共同犯意聯絡之林佳成，違背上開
法令，不按實際過磅重量，而共同基於行使公務員登載不實文書
及對主管事務圖利之犯意聯絡，自九十七年五月起至九十七年九
月止，由林佳成依乙○○口頭告知之總量自行分配，重新填製內
容不實如原判決附表三，由甲○○職務上所掌之「估價單」公文
書上（每月整批製作前一月之單據，先後五次製作五個月份）後
，交給有共同犯意聯絡之甲○○，再要求有共同犯意聯絡之舜大
公司司機謝慶順、陳欽豪（二人均經第一審判處罪刑確定）於各
「估價單」上簽名，再交回林佳成存查，並於各月陳報回收廢棄
物數量時，持以行使。乙○○、林佳成、甲○○、謝慶順、陳欽
豪等五人以此方式，共同將不實事項登載於甲○○職務上所掌之
「估價單」公文書上，並持以行使，足以生損害於新港鄉公所，
而對於主管之事務，直接圖利舜大公司，使舜大公司於該五個月
內，分別獲得短付收購回收廢棄物價金之不法利益，合計約新台
幣（下同）五萬餘元（以九十七年七月九日至八月二十八日短報
重量共一萬二千九百六十公斤，收購價格每公斤一點六八元，此
二月份共計圖利二萬一千七百七十二點八元，平均每月圖利一萬
零八百八十六點四元計算，九十七年四月至八月共約圖利五萬四
千四百三十二元）。、上訴人丙○○於九十七年間任職於新港
鄉公所清潔隊，為編制內清潔隊員，負責管理「嘉義縣新港鄉公
所區域性垃圾衛生暨灰渣掩埋場」（下稱掩埋場）之門禁管制、
進場垃圾檢查、覆土、錄影、過磅管理等工作，為依法令服務於
地方自治團體所屬機關，而具有法定職務權限之公務員。丙○○
明知掩埋場除收取新港鄉清潔隊清運之廢棄物，及嘉義縣鹿草鄉
焚化爐焚燒垃圾後產生之灰渣外，依舜大公司與新港鄉公所簽訂
契約，關於扣除百分之十雜質之約定，僅容許舜大公司每月傾倒
一車無法回收之廢棄物（依舜大公司每月收購回收廢棄物之總量
計算，傾倒一車無法回收之廢棄物即已達每月回收廢棄物總量百
分之十），竟基於違背職務收受賄賂之犯意，與黃生發私下談定
條件，若舜大公司每月欲傾倒第二車廢棄物，須每車給付丙○○
五千元。九十七年十月間，舜大公司欲傾倒第二車廢棄物，黃生
發指示舜大公司司機陳欽豪隨車交付賄款，然陳欽豪將五千元交
給甲○○（甲○○被訴共同違背職務收受賄賂部分，經第一審判
決無罪確定），甲○○收款後即帶領陳欽豪至掩埋場傾倒當月第
二車廢棄物，惟甲○○未將五千元轉交丙○○，丙○○甚為不滿
。九十七年十一月間，舜大公司派司機載廢棄物至掩埋場傾倒時
，丙○○藉故刁難，黃生發經司機轉述得知此情，遂與陳欽豪共
同基於行賄之犯意聯絡，於九十七年十一月中旬，指示陳欽豪交
付五千元賄款給丙○○，以使丙○○同意舜大公司載運第二車廢
棄物進入掩埋場傾倒，丙○○即以此方式，對於違背職務之行為
收受賄賂五千元等情。因而撤銷第一審關於、甲○○、乙○○
上開部分，、丙○○部分之科刑判決，改判仍論處乙○○共同
犯對主管事務圖利罪，五罪刑，共同犯行使公務員登載不實文書
罪，五罪刑；甲○○共同犯對主管事務圖利罪，五罪刑，共同犯
行使公務員登載不實文書罪，五罪刑；丙○○對於違背職務之行
為，收受賄賂罪刑。(二)、原判決並以公訴意旨略稱：甲○○意圖
為自己不法之所有，基於侵占公有財物之犯意，於九十六年十二
月十四日至九十七年二月四日間，在經手新港鄉公所清潔隊回收
廢棄物過磅、計價及收款等事宜時，要求大發企業社負責人陳政
財（大發企業社自九十六年十二月十四日起至九十七年三月止，
承包新港鄉公所清潔隊回收廢棄物變賣收購事宜）短報或匿報如
原判決附表一之(一)各次回收廢棄物之重量及總價，將各次短報或
匿報回收廢棄物變賣所得價金私下交給甲○○，陳政財遂配合指
示，在其業務上開立之「估價單」或「免用統一發票收據」上，
登載短報或匿報後之回收廢棄物過磅重量及收購金額等不實事項
後，蓋用「大發資源回收企業社」印章，由甲○○簽名確認後，
持交新港鄉公所相關人員，並將短報或匿報所得價款合計二萬五
千六百十三元交給甲○○侵占挪用，足以生損害於新港鄉公所，
認甲○○涉犯貪污治罪條例第四條第一項第一款侵占公有財物罪
嫌等情（至被訴於此期間亦犯刑法第二百十六條、第二百十五條
行使業務上登載不實文書部分，另行駁回，詳後述）。經審理結
果，認不能證明甲○○有此部分犯罪，因而撤銷第一審關於甲○
○此部分之科刑判決，改判均諭知無罪。固非無見。
惟查：(一)、行為人基於各別犯意，而為數個行為，原則上固應構
成數個獨立罪名，予以分論併罰，但如僅有一個行為，而犯數個
罪名，屬一行為觸犯數罪名之想像競合犯，應從一重處斷。原判
決事實認定乙○○指示林佳成不按實際過磅重量，而依其口頭告
知之總量自行分配，於九十七年五月至同年九月，每月重新填製
內容不實，如原判決附表三之「估價單」公文書，交給有共同犯
意聯絡之甲○○，由謝慶順、陳欽豪於估價單上簽名後，交回林
佳成存查，再於各月陳報回收廢棄物數量時，持向新港鄉公所行
使，共同以此方法圖利舜大公司獲得短付收購回收廢棄物價金之
不法利益，前後五次等情。如果無誤，乙○○、甲○○每月行使
內容不實之「估價單」之行為，及因而使舜大公司因此獲得短付
收購回收廢棄物價金不法利益之行為，二者間究係同一行為或數
個行為？攸關乙○○、甲○○每月所犯行使偽造公文書罪與圖利
罪，係想像競合犯或應數罪併罰之法律適用，原判決未認定明晰
，復未於理由欄為必要之論，遽予併罰，即有可議。(二)、原判
決理由記載：同案被告黃生發於偵、審所述丙○○索賄，雖係輾
轉得知於甲○○、陳欽豪，並未親聞丙○○索賄，然黃生發係身
歷該索賄犯行，並進而對丙○○行賄，其證述內容核係犯罪行為
本身之言行，且僅證明與甲○○、陳欽豪之言行，並非直接證明
丙○○向甲○○、陳欽豪索賄情事，自非傳聞證據，而有證據能
力等語（見原判決第十二頁第十五行以下）。就黃生發有關丙○
○索取賄賂一事之證言，究係傳聞供述或其親身聞見待證事實，
其論述互相矛盾，已有可議。且原判決事實認定丙○○與黃生發
私下談定條件，若舜大公司每月欲於掩埋場傾倒第二車廢棄物，
須每一車支付丙○○五千元，丙○○即違背職務表示同意等情（
見原判決第八頁第三行以下）。然黃生發於偵查證稱：支付丙○
○五千元是「甲○○」告訴伊，是伊先與甲○○接洽，甲○○透
過陳欽豪回復伊第二車次就是要付五千元等語（見偵字第三六四
號卷第十七、六三頁）。原判決理由欄引據黃生發之證言亦為：
「（你之前供述說要前往新港鄉區域性垃圾掩埋場，每車要給五
千元，是與何人的協議？）是甲○○叫陳欽豪向我轉達說，每個
月如果要倒第二車以上的廢棄物到新港鄉區域性垃圾掩埋場，每
車需要付五千元，九十七年十月我有指示陳欽豪交付五千元給甲
○○，甲○○有帶我們到新港鄉區域性垃圾掩埋場倒第二車垃圾
，後來陳欽豪又跟我反應說丙○○不同意倒垃圾，原因是丙○○
沒有收到錢，九十七年十一月請陳欽豪拿五千元給丙○○，丙○
○就同意我們傾倒第二車次垃圾」等語（見原判決第三三頁第三
行以下）。似謂黃生發未與丙○○私下約定，而係經由甲○○轉
告，其事實認定與卷內證據資料不符，非無理由矛盾之違失。則
黃生發有關丙○○索取賄賂一事之證言有無證據能力？丙○○部
分之實情如何？均與丙○○之犯罪是否成立與否攸關，原審未予
調查釐清，即行判決，有調查職責未盡之違誤。(三)、審理事實之
法院對於被告有利及不利之證據，應一律注意，詳為調查，綜合
全案證據資料，本於客觀存在之經驗法則與論理法則以定其取捨
，並將取捨證據及得心證之理由於判決內詳為說明，倘將各項證
據予以割裂，單獨觀察判斷，即不合於論理法則。原判決認陳政
財製作之「估價單」或「免用統一發票收據」所載重量，僅能證
明陳政財所填載之重量，不能證明有短報或匿報情事，究竟當時
有無短報或匿報重量，並無其他積極事證佐證，而陳政財與甲○
○利害相反，自難僅憑陳政財一人之證詞，遽為甲○○不利之認
定等語（見原判決第四十五頁）。惟陳政財迭次證陳甲○○要求
其短報或匿報，將短報或匿報部分變賣所得價金交給甲○○等語
（見偵字第三六四號卷第五七頁、第一審卷二第十四至十九頁）
。且法務部調查局在陳政財住處查扣之估價單或免用統一發票收
據上，均載有未報之重量等字樣，部分尚記載「實」重若干，部
分「未報」之重量與「實」重合計結果，與所載「總重」相當，
另部分尚經甲○○簽署「郭」字樣，而凡簽有「郭」之估價單上
，即有「付清」二字（見他字第一一五五號卷第十三至二四頁）
。上揭文書上「郭」之署押是否甲○○所簽署？何故簽署？「付
清」係何人所寫？原因為何？實際繳交給新港鄉公所之重量與價
金，是否與扣除「未報」後之重量計算所得價金相同？事涉甲○
○此行為是否成立貪污治罪條例第四條第一項第一款侵占公有財
物罪，基於公平正義之維護，即有調查之必要性。原審未予調查
，復將證據割裂，而非就全部調查所得證據綜合審酌判斷，遽為
甲○○有利之認定，難謂合於證據法則，並有應於審判期日調查
之證據未予調查之違失。甲○○、乙○○、丙○○及檢察官指摘
原判決不當，非無理由，應認關於甲○○共同犯對主管事務圖利
，五罪，共同犯行使公務員登載不實文書，五罪，被訴自九十六
年十二月十四日起至九十七年二月四日止，侵占大發企業社收購
回收廢棄物價金無罪部分；乙○○共同犯對主管事務圖利，五罪
，共同犯行使公務員登載不實文書，五罪部分；丙○○對於違背
職務之行為，收受賄賂罪部分，均有撤銷發回更審之原因。
二、駁回（即甲○○犯公務員登載不實文書罪及被訴自九十六年
    十二月十四日起至九十七年二月四日止，行使業務上登載不
    實文書均無罪部分，以及乙○○犯侵占公有財物三罪）部分
(一)、甲○○犯公務員登載不實文書罪部分
查第三審上訴書狀，應述上訴之理由，其未述者，得於提起
上訴後十日內補提理由書於原審法院，已逾上述期間，而於第三
審法院未判決前仍未提出上訴理由書狀者，第三審法院應以判決
駁回之，刑事訴訟法第三百八十二條第一項、第三百九十五條後
段規定甚明。甲○○犯公務員登載不實文書罪部分（即原判決附
表一之(二)部分），不服原審判決，於九十九年一月八日提起上訴
，並未述理由，迄今逾期已久，於本院未判決前仍未提出，依
上開規定，此部分上訴自非合法，應予駁回。
(二)、甲○○被訴自九十六年十二月十四日起至九十七年二月四日
    止，行使業務上登載不實文書無罪部分
按刑事訴訟法第三百七十六條所列各罪之案件，經第二審判決者
，不得上訴於第三審法院，法有明文。甲○○被訴自九十六年十
二月十四日起至九十七年二月四日止，行使陳政財所製作內容不
實之「估價單」等業務上文書部分，檢察官係以刑法第二百十六
條、第二百十五條提起公訴（起訴書未認與甲○○被訴侵占公有
財物罪嫌間有何裁判上一罪關係），核屬刑事訴訟法第三百七十
六條第一款之案件，依首開說明，既經第二審判決，自不得上訴
於第三審法院，檢察官竟復提起上訴，顯為法所不許。應認檢察
官對甲○○被訴自九十六年十二月十四日起至九十七年二月四日
止，行使業務上登載不實文書部分之上訴為不合法，予以駁回。
(三)、乙○○犯侵占公有財物三罪部分
按刑事訴訟法第三百七十七條規定，上訴於第三審法院，非以判
決違背法令為理由，不得為之。是提起第三審上訴，應以原判決
違背法令為理由，係屬法定要件。如果上訴理由書狀並未依據卷
內訴訟資料，具體指摘原判決不適用何種法則或如何適用不當，
或所指摘原判決違法情事，顯與法律規定得為第三審上訴理由之
違法情形，不相適合時，均應認其上訴為違背法律上之程式，予
以駁回。本件原判決綜合全部卷證資料，認乙○○有其事實欄二
所載之侵占公有財物，三罪犯行，已詳所憑之證據與認定之理
由。就乙○○辯稱：伊非刑法上之公務員，亦無收受轉交公款之
職務，九十七年一月之應繳款項，伊因公務繁忙而用信封袋裝著
放在抽屜內，忘記交給工友送至新港鄉公所繳付公庫，固有行政
疏失，但無侵占公款之犯意，九十七年二月及三月之變賣回收廢
棄物所得款項，甲○○並未交給伊，伊未侵占此部分公款云云，
認不足採信，於理由內予以指駁、說明甚詳。因而撤銷第一審關
於乙○○此部分之科刑判決，改判仍論處乙○○犯侵占公有財物
，三罪刑（均處有期徒刑）。
乙○○上訴意旨略以：、乙○○自九十四年七月十六日起兼任
清潔隊班長至本案發生之九十七年間，除九十七年一月至三月份
外，從未負責收取任何變賣廢棄物所得款項再轉交與林鈺芬，有
林鈺芬九十九年二月二十三日所簽證明書可稽，故紀金榮之證言
與事實不符；乙○○受託轉交給林鈺芬之九十七年一月變賣廢棄
物回收款一萬八千二百四十七元被查到時，仍如數裝於信封內，
有鄰桌同事林蕭清九十九年二月二十三日所簽證明書為證；乙○
○曾要求測謊，原審竟駁回聲請；乙○○之「自訴書」明確記載
未收到甲○○寄交之九十七年二月至三月資源回收金，且係經甲
○○電話告知後，受鄉長指示，先代為繳交九十七年二、三月之
資源回收金，有鄉長邱晉煌九十九年二月二十六日所簽之證明書
足佐，又因公務繁忙，始將九十七年一月至三月份之資源回收金
一併繳交公庫，顯見乙○○主觀上無侵占之意圖。原審就以上有
利於乙○○之證據資料，均未調查審酌，有應於審判期日調查之
證據，未予調查之違法。、原判決似認回收物變賣款之持有流
程，係甲○○、乙○○、林佳成、林鈺芬，此四人任何一人持有
該款均屬職務上持有，惟理由欄貳、甲、一、(二)、2 、卻認定該
款之持有流程係甲○○、林佳成、林鈺芬（整個流程由乙○○監
督），僅此三人中任何一人持有，才屬職務上持有，乙○○無經
手款項餘地，其持有該款即與侵占公有財物罪要件不符。原判決
認定乙○○受清潔隊長之命，監督、管理、調派各隊員之工作，
收受隊員交回變賣款是其監督項目之一，既無隊長所下之命令，
亦無清潔隊相關組織章程等法令為依據，僅憑對立共犯甲○○之
片面陳述，無補強證據佐證，即認定乙○○有侵占公有財物之犯
行，有適用法則之違失云云。惟查：、原判決依憑乙○○之部
分自白，證人紀金榮、陳永彬、甲○○之證言，新港鄉公所組織
自治條例、新港鄉公所各函及附件、新港鄉公所清潔隊組織規程
、作業流程表、任務編組表、指派班長之簽文、新港鄉公所稅課
外自行收納保管規定、九十七年十二月十六日繳款書、九十七年
一月至三月之資源回收日報表、乙○○之「自訴書」等證據資料
，資以認定乙○○為公務員，有收取回收廢棄物變賣所得價金，
繳回鄉公所之職權，竟於九十七年一月、二月、三月，將其職務
上收受甲○○交付之回收廢棄物變賣所得價金，予以侵占入己，
未依規定交給林鈺芬繳入公庫，至九十七年十二月十一日甲○○
因本案被羈押後，始於九十七年十二月十六日將款繳給新港鄉公
所等情，已說明本於調查所得心證，分別定其取捨而為事實判斷
之理由。所為論斷，核無違背客觀存在之經驗法則與論理法則，
自屬原審採證、認事之適法職權行使，不容任意指摘為違法。上
訴意旨認原判決無任何補強證據，而專以甲○○之證言為論罪之
唯一證據，並非依據卷內訴訟資料指摘。、乙○○於原審九十
八年十二月二十二日判決後，始提出林鈺芬、林蕭清、邱晉煌於
九十九年二月間出具之證明書，指原審未調查、審酌此等證據，
顯非依據卷內訴訟資料指摘。又刑事訴訟法第三百七十九條第十
款所稱「依本法應於審判期日調查之證據」，乃指該證據在客觀
上為法院認定事實及適用法律之基礎者而言，若非上述情形之證
據，其未予調查者，本不屬於上開第十款之範圍，自得不予調查
。原判決認乙○○之侵占犯行事證已臻明確，無對其實施測謊鑑
定必要，已說明其理由，顯無乙○○上訴意旨所指之違法情事。
乙○○其餘上訴意旨，就屬原審採證、認事職權之適法行使及原
判決已說明事項，徒憑己見，任意指摘為違法，且仍為單純事實
之爭執，均非適法之第三審上訴理由。應認關於乙○○犯侵占公
有財物，三罪部分之上訴違背法律上之程式，予以駁回。
據上論結，應依刑事訴訟法第三百九十七條、第四百零一條、第
三百九十五條，判決如主文。
中    華    民    國  九十九  年    八    月    五    日
                      最高法院刑事第十三庭
                          審判長法官  賴  忠  星
                                法官  呂  丹  玉
                                法官  吳      燦
                                法官  蔡  名  曜
                                法官  葉  麗  霞
本件正本證明與原本無異
                                      書  記  官
中    華    民    國  九十九  年    八    月    十    日
                                                      K

司法院資訊處製作；財團法人民間司法改革基金會備份。
